臺灣桃園地方法院刑事判決　　　　　　　　　　　　　九十年度訴字第二六八號
　　公　訴　人　臺灣桃園地方法院檢察署檢察官
　　被　　　告　丑○○
右列被告因偽造文書等案件，經檢察官提起公訴（九十年度偵字第一三四六七號、第
一五六四五號），本院判決如左：
    主  文
丑○○連續行使偽造私文書，足以生損害於他人，處有期徒刑壹年，緩刑參年。
    事  實
一、丑○○原係任職於桃園縣農業改良場（位於桃園縣新屋鄉後庄村十六號），明知
    其薪水微薄，詎仍以會養會，致資金漸趨週轉不靈，且適逢伊兒子生意投資失敗
    ，財務狀況已陷於困境，竟基於行使偽造私文書及意圖為自己不法所有之概括犯
    意，分別於民國八十八年二月間、八十八年十一月間以及八十九年四月間，自任
    會首，在伊任職之桃園縣農業改良場上址，分別招攬丙○○、賴守正、彭五妹等
    人為會員，成立如附表編號一至三之民間互助會，約定每月每會會款分別為新台
    幣（下同）一萬元、二萬元、二萬元，均採外標制（即未得標之活會會員每月應
    繳前揭固定金額之會款，得標之死會會員則需繳交外加得標利息後之金額），並
    於每月月底或隔月月初，由丑○○製作其上已書寫活會會員名字之投標單後，分
    送與各活會會員，而欲參與競標之活會會員，則於其上填寫欲投標之金額後，交
    回丑○○，依習慣表示其競價投標之意思，約定每次以投標金額最高者得標；丑
    ○○並於上開三互助會會員名單中，分別虛列如附表編號一至三所示之會員，供
    作其後詐得會款之用，而於如附表各編號內所示之開標時間，連續多次利用會員
    均未參加開標之機會，向其他活會會員佯稱如附表各編號所示之活會會員名義（
    惟其向該冒標之活會會員，則另偽稱係其他活會會員得標），或係利用各會員間
    疏於聯絡、不熟悉之機會，以打字之方式，填寫虛列會員之名字及標金於標單上
    ，依習慣表示擬投標會員競價投標之意思表示，用資偽造各虛列會員以如各附表
    編號所示不等金額競標之標單準私文書，並出示予各活會會員而行使之，佯稱為
    如附表各編號所示之會員得標，實則由丑○○冒標，其後均將標單撕毀丟棄，再
    以電話或親自向各活會會員詐稱上情，致各活會會員因而陷於錯誤而悉數匯入或
    交付會款多次（各會之會期、開標方法、會員人數，及丑○○各次冒標之名義、
    時間、標息、金額，詳如附表各編號所示），迄於九十年六月間止，共詐得會款
    六百六十九萬元（其中附表編號一中共詐得一九五萬元、附表編號二各詐得一百
    五十萬元、附表編號三共詐得三百二十四萬元），以供己週轉使用，而均足以生
    損害於所虛列、冒標之會員，及各該得標會期繳納會款之活會會員。嗣於九十年
    六月間，丑○○因退休宣佈停標倒會，經會員相互聯絡，統計各會之死會、活會
    人數及實際參與之會員人數，始知受騙，查知上情。
二、案經己○○、乙○○、丙○○、子○○、甲○○、壬○○、丁○○、癸○○訴請
    臺灣桃園地方法院檢察署檢察官偵查起訴。
    理  由
一、訊據被告丑○○固坦承有召集如附表編號一至三所示之互助會，並虛列會員，而
    冒用如附表各編號所示之會員名義標取會款等情，惟矢口否認有何詐欺意圖，並
    辯稱：伊係因兒子生意投資失敗，始冒標他人名義標會云云。經查：
    (一)右揭事實，業據被告丑○○迭於警訊、偵訊、及本院調查審理時均坦承不諱，
      且有其上載明得標之互助會會單影本、切結書、理由書在卷可稽（見九十年偵
      字第一三四六七號卷第四頁至第五頁、第二一頁、第二三頁，本院卷），並經
      告訴人己○○、乙○○、丙○○、子○○、甲○○、壬○○、丁○○、癸○○
      、證人林木中、辛○○、庚○○等人，於偵審中指訴之情節相符，此外尚有告
      訴人賴守正於偵訊中庭提之各次匯款執據、存摺交易明細等附卷足憑（九十年
      偵字第一五六四五號第四六頁至第四八頁、第五一頁至第五五頁），綜上事證
      ，自足徵被告所為自白確與事實相符，而堪予採信。
    (二)又被告丑○○雖辯稱其係因兒子生意失敗，一時週轉不靈才冒標，並無詐欺之
      意云云，然衡情民間互助會係基於會員與會首間之信賴及穩固關係，會員若知
      會首本身猶以數個不實之他人名義同時加入互助會，被倒會之風險增加，自無
      可能同意入會，被告利用主持互助會之便，隱瞞自身財務狀況及虛增會員人數
      ，且於開標後不久，即陸續以其虛列會員之名義標得並收取會款，其後更於開
      標時偽以被冒標之活會會員名義，填寫標單參與投標，隨後憑之向活會會員收
      受會款供己花用，足徵其於召集互助會初始，即有詐騙各活會會員交付會款以
      供己用之不法所有意圖及行使偽造私文書之犯意，甚為明灼。
    (三)另按民間互助會已得標之死會會員，無論同組何一會員得標及其願出標金若干
      ，均須繳納當期全額會款（如係外標，並須另繳納會息），縱為會首之人施用
      詐術，以他會員名義冒標，並向死會會員收取會款，因該等死會會員本負有繳
      納會款之義務，而非陷於錯誤而交付會首，自無構成詐欺取財罪之可言，最高
      法院八十三年台上字第四一五三號判決可資參照。至民法債編於八十八年四月
      二十一日修正公布，並自八十九年五月五日施行，就會員與會首間、會員與會
      員間之權利義務關係雖略有調整，然本件被告丑○○所召集之互助會，均係成
      立在該法修正公佈施行前，就被害人及所詐得金額之認定，尚不生影響，特予
      說明。因之，本件：(1)就附表編號一所示之互助會而言，被告以虛列之會員范
      錦雲（二會）、許青蘭（一會）、陳志勇（二會），並冒用活會會員辛○○、
      戊○○、庚○○的名義投標並標得會款（一百六十四萬元），暨會首所得款項
      （三十一萬元）加總，即得出伊所詐得金額為一百九十五萬元；(2)就附表編號
      二所示之互助會而言，被告以虛列之會員張瑞淋、游麗華（以上均為一會），
      並冒用活會會員辛○○、戊○○的名義投標並標得會款（一百二十六萬元），
      暨會首所得款項（二十四萬元）加總，即得出詐得金額為一百五十萬元。
      (3)就附表編號三所示互助會而言，被告以虛列之會員范錦雲、劉淑芬、林柏榕
      （以上均為一會），並冒用活會會員丙○○、賴守正、彭五妹的名義投標並標
      得會款（二百七十萬元），暨會首所得款項（五十四萬元）加總，即得出詐得
      金額為三百二十四萬元。綜上以計，則被告共詐得六百六十九萬元，即堪認定
      。
    綜上所述，本件事證明確，被告丑○○右揭詐欺、偽造文書等犯罪行為，均已經
    證明，自應依法論科。
二、按刑法第二百十條之偽造私文書罪，固須以無制作權之人，捏造或冒用他人名義
    而制作文書，並足以生損害於公眾或他人為要件，但此制作名義人，不以形式上
    表現於文書內為必要，倘依習慣或特約，諸如以言詞、動作、筆跡、內容、慣用
    語、特殊制作方式、專用信箋等方法，實質上使人得知係以他人名義所制作，足
    以表示一定用意之證明者，因已妨害該制作名義人之信用，可生損害於公眾或他
    人，依同法第二百二十條第一項 (修正前之第二百二十條)規定，仍應論以偽造
    準私文書罪，此觀之汽、機車引擎號碼，未必顯現該製造廠商名稱之文字，依本
    院六十六年台上字第一九六一號判例，皆以私文書論自明。我國民間互助會，係
    由會首招募會員參加所組成，每於標會時，通常由欲標取會款之會員，在空白紙
    條上，或僅書立其姓名、綽號及數字者，甚或祗書寫數字而未書立其姓名、綽號
    ，另以上開言詞等方法表示係何會員所出具者，則依習慣或特約均足以辨明係該
    會員以所書數字為標息金額參加競標之標單，自應以私文書論，此有最高法院八
    十九年度台上字第一三一九號及九十一年度台上字地五一八一號判決可資參照。
    茲本件被告丑○○自任會首而各個互助會每月即將開標之際，製作已書立活會會
    員名字之標單分送活會會員，欲投標之活會會員在其上填寫金額後交予被告，以
    示參與競標之意，則依我國民間互助會之習慣，顯係以該紙標單表示該會員擬以
    該金額為利息競標以標取會款，此項標單即與刑法第二百二十條第一項所稱足以
    表示其用意之證明之準文書相當，而被告丑○○於偽造虛列會員名義填寫標單後
    ，參與投標並持以向其他會員行使，偽稱得標而向活會會員詐取會款，自足以生
    損害於活會會員。是以，被告丑○○以如附表各編號所示之虛列會會員及其他活
    會會員名義，或於其有權製作之投標單上書立投標金額，並持以行使參與競標，
    或趁均無會員參與開標之際，向其他活會會員佯稱某活會會員得標，而使活會會
    員陷於錯誤，悉數交付匯款，共計詐得六百六十九萬元，核被告所為，係犯刑法
    第二百十六條、第二百二十條第一項、第二百十條之行使偽造準私文書罪及第三
    百三十九條第一項之詐欺取財罪。其偽造準私文書之低度行為為行使之高度行為
    所吸收，不另論罪，至伊於每次開標前，於標單上填寫各會員名字，係本於會首
    之身分所得為之，並無簽名之意，自無偽造署押之問題，特予說明。而被告先後
    多次行使偽造準私文書及詐欺取財犯行，時間緊接，手段相同，所犯分別均係構
    成要件相同之罪，顯係各基於概括犯意反覆為之，均應依刑法第五十六條連續犯
    之規定論以一罪，並加重其刑。又被告每一次冒標行為，均同時詐騙多數活會會
    員，同時有多數人被害，自為想像競合犯，應依刑法第五十五條之規定，從一重
    處斷。再被告復以行使偽造標單冒標之方法達成伊詐欺取財之目的，是其連續行
    使偽造準私文書及詐欺取財二罪間，有方法目的之牽連犯關係，應依刑法第五十
    五條之規定，從較重之連續行使偽造私文書罪處斷。另公訴人雖未敘及被告連續
    詐取如附表編號一、二之互助會中會首會款、僭用活會會員及虛列會員名義冒標
    所得款項，以及偽造虛列會員名義之標單參與競標等連續詐欺取財、行使偽造準
    私文書之犯行，惟此部份與公訴人起訴被告行使偽造準私文書、詐欺之犯行間，
    有連續犯之裁判上一罪關係，已如前述，為起訴效力所及，本院自得併與審理。
    爰審酌被告丑○○已屆退休之齡，並無前科，素行尚稱良好，然明知經濟狀況欠
    佳，竟末能適時向會員表明委原，停止所有合會活動，俾減少損害，竟利用主持
    合會之便，虛列會員並冒標會款，造成各活會會員財務上損失，雖被告犯後未逃
    避責任，坦然面對倒會事實，以伊退休金先行賠償被害人部分損失，剩餘部分與
    所有會員調解成立，部分被害人到庭表示宥恕被告犯行之意（見本院九十一年十
    月十六日訊問筆錄），惟仍未能依前述調解所示之條件履行，而被告犯後並無逃
    避之舉，犯後態度尚稱良好等一切情狀，量處如主文所示之刑，以資懲儆。末查
    ，被告前未曾受有期徒刑以上刑之宣告，此有台灣高等法院被告全國前案紀錄表
    及桃園地方法院檢察署署刑案資料查註紀錄表足稽，歷此偵審教訓，自當知所警
    惕，信無再犯之虞，且其已屆退休之齡，徒因一時失慮致觸法網，事後坦承犯行
    ，除將其退休金全數賠償被害人外，並就剩餘部分積極與被害人調解成立，有桃
    園縣新屋鄉調解委員會調解書影本附卷足參，本院綜核各情認對被告所宣告上開
    之刑，以暫不執行為適當，爰併予宣告緩刑三年，以啟自新。至被告以如附表各
    編號所示之虛列會員名義偽造之標單，固為被告所有，然伊於得標後即予撕毀丟
    棄，為被告所自承，而無證據證明尚屬存在，爰不併予宣告沒收，附此敘明。
據上論結，應依刑事訴訟法第二百九十九條第一項前段，刑法第二百十六條、第二百
十條、第二百二十條第一項、第三百三十九條第一項、第五十五條、第五十六條、第
七十四條第一款，罰金罰鍰提高標準條例第一條前段，判決如主文。
本案經檢察官張立中到庭執行職務。
中      華      民      國      九十一      年    十一    月   二十六   日
                                 臺灣桃園地方法院刑事第六庭
                                        審判長法  官  周政達
                                              法  官  林曉芳
                                              法  官  何俏美
右正本證明與原本無異。
如不服本判決，應於判決送達後十日內向本院提出上訴狀( 應附繕本 )，上訴於
臺灣高等法院。
                                              書記官  王泰元
中      華      民      國      九十一      年    十一    月  二十九    日
附表：（單位新台幣）
┌────┬──────────────────────────────┐
│編號一  │會首及會員共三十二人，實際會員為二十六人次，虛列會員三人（其│
│        │中虛列范錦雲二會、許青蘭一會、陳志勇二會），每會一萬元（底標│
│        │六百元），採外標制、會期自民國八十八年二月至九十年九月止，惟│
│        │於九十年六月宣告停標倒會。                                  │
├──┬─┴──┬───┬───────┬───────┬───────┤
│次序│冒標年月│標  息│詐  得  金  額│冒  標  方  式│受詐欺活會會員│
│    │        │      │（活會固定標金├───┬───┤數            │
│    │        │      │  ×活會人數）│虛列會│活會會│              │
│    │        │      │              │員    │員    │              │
├──┼────┼───┼───────┼───┼───┼───────┤
│ 一 │八十八年│七百六│二十六萬元    │陳志勇│      │二十六人次（須│
│    │三月    │十元  │（10000X(31-5)│      │      │扣除虛列會員）│
│    │        │      │=260000    ） │      │      │              │
│    │        │      │              │      │      │              │
├──┼────┼───┼───────┼───┼───┼───────┤
│ 二 │八十八年│九百六│二十五萬元    │陳志勇│      │二十五人次（須│
│    │五月    │十元  │（10000X(31-5-│      │      │扣除已得標及虛│
│    │        │      │ 1)=250000）  │      │      │列會員）      │
├──┼────┼───┼───────┼───┼───┼───────┤
│ 三 │八十八年│一千三│二十五萬元    │范錦雲│      │二十五人次（須│
│    │六月    │百元  │（10000X(31-5-│      │      │扣除已得標及虛│
│    │        │      │ 1=250000     │      │      │列會員）      │
├──┼────┼───┼───────┼───┼───┼───────┤
│ 四 │八十八年│一千五│二十五萬元    │徐青蘭│      │二十五人次（須│
│    │七月    │百二十│（10000X(31-5-│      │      │扣除已得標及虛│
│    │        │元    │ 1=250000）   │      │      │列會員）      │
├──┼────┼───┼───────┼───┼───┼───────┤
│ 五 │八十九年│八百三│十九萬元      │      │戊○○│十九人次（須扣│
│    │二月    │十元  │（10000X(31-5-││      │除已得標及虛列│
│    │        │      │ 7)=190000    │      │      │會員）        │
├──┼────┼───┼───────┼───┼───┼───────┤
│ 六 │八十九年│八百一│十九萬元      │      │庚○○│十九人次（須扣│
│    │五月    │十元  │（10000X(31-5-│      │      │除已得標及虛列│
│    │        │      │ 9)=190000）  │      │      │會員）        │
├──┼────┼───┼───────┼───┼───┼───────┤
│ 七 │八十九年│八百五│十四萬元      │      │辛○○│十四人次（須扣│
│    │九月    │十元  │（10000X(31-5-│      │      │除已得標及虛列│
│    │        │      │ 12)=140000） │      │      │會員）        │
├──┼────┼───┼───────┼───┼───┼───────┤
│ 八 │九十年一│九百元│ 十一萬元     │范錦雲│      │十一人次（須扣│
│    │月      │      │（10000X(31-5-│      │      │已得標及虛列會│
│    │        │      │ 15)=110000） │      │      │員）          │
├──┴────┴───┼───────┴───┴───┴───────┤
│此部分詐得金額總計    │一百九十五萬元（須含會首錢三十一萬元）        │
└───────────┴───────────────────────┘
┌────┬──────────────────────────────┐
│編號二  │會首及會員共二十二人，實際會員為十九人次，虛列會員張瑞淋、游│
│        │麗華，每會二萬元（底標一千元），採外標制                    │
│        │會期自民國八十八年十一月至九十年八月止，惟於九十年六月宣告停│
│        │標倒會。                                                    │
├──┬─┴──┬───┬───────┬───────┬───────┤
│次序│冒標年月│標  息│詐  得  金  額│冒  標  方  式│受詐欺活會會員│
│    │        │      │（活會固定標金├───┬───┤數            │
│    │        │      │  ×活會人數）│虛列會│活會會│              │
│    │        │      │              │員    │員    │              │
├──┼────┼───┼───────┼───┼───┼───────┤
│ 一 │八十八年│二千二│三十八萬元    │張瑞淋│      │十九人次（須  │
│    │十二月  │百元  │（20000X(21-2)│      │      │扣除虛列會員）│
│    │        │      │=380000    ） │      │      │              │
│    │        │      │              │      │      │              │
├──┼────┼───┼───────┼───┼───┼───────┤
│ 二 │八十九年│二千六│三十八萬元    │游麗華│      │十九人次（須  │
│    │一月    │百五十│（20000X(21-2)│      │      │扣除虛列會員）│
│    │        │元    │ =380000）    │      │      │              │
├──┼────┼───┼───────┼───┼───┼───────┤
│ 三 │八十九年│一千三│三十二萬元    │      │戊○○│十六人次（須扣│
│    │五月    │百二十│（20000X(21-2-│      │      │除已得標及虛列│
│  │        │元    │ 3)=320000    │      │      │會員）        │
├──┼────┼───┼───────┼───┼───┼───────┤
│ 四 │九十年一│一千一│十八萬元      │      │辛○○│九人次（須扣  │
│    │月      │百五十│（20000X(21-2-│      │      │除已得標及虛列│
│    │        │元    │ 10)=180000） │      │      │會員）        │
├──┴────┴───┼───────┴───┴───┴───────┤
│此部分詐得金額總計    │一百五十萬元（須含會首錢二十四萬元）          │
└───────────┴───────────────────────┘
┌────┬──────────────────────────────┐
│編號三  │會首及會員共二十八人，實際會員為二十四人次，虛列會員范錦雲  │
│        │、林柏榕、劉淑芬，每會二萬元（底標一千元），採外標制        │
│        │會期自民國八十九年四月至九十一年七月止，惟於九十年七月宣告  │
│        │停標倒會。                                │
├──┬─┴──┬───┬───────┬───────┬───────┤
│次序│冒標年月│標  息│詐  得  金  額│冒  標  方  式│受詐欺活會會員│
│    │        │      │（活會固定標金├───┬───┤數            │
│    │        │      │  ×活會人數）│虛列會│活會會│              │
│    │        │      │              │員    │員    │              │
├──┼────┼───┼───────┼───┼───┼───────┤
│ 一 │八十九年│二千二│四十八萬元    │范錦雲│      │二十四人次（須│
│    │五月    │百元  │（20000X(27-3)│      │      │扣除虛列會員）│
│    │        │      │  =480000   ）│      │      │              │
│    │        │      │              │      │      │              │
├──┼────┼───┼───────┼───┼───┼───────┤
│ 二 │八十九年│二千六│四十六萬元    │劉淑芬│      │二十三人次（須│
│    │七月    │百五十│（20000X(27-3-│      │      │扣除已得標及虛│
│    │        │元    │ 1)=460000）  │      │      │列會員）      │
│    │        │      │              │      │      │              │
├──┼────┼───┼───────┼───┼───┼───────┤
│ 三 │八十九年│二千六│四十六萬元    │林柏榕│      │二十三人次（須│
│    │八月    │百七十│（20000X(27-3-│      │      │扣除已得標及虛│
│    │        │元    │ 1=460000     │      │      │列會員）      │
├──┼────┼───┼───────┼───┼───┼───────┤
│ 四 │八十九年│二千一│四十四萬元    │      │丙○○│二十二人次（須│
│    │十月    │百元  │（20000X(27-3-│      │      │扣除已得標及虛│
│    │        │      │ 2)=440000    │      │      │列會員）      │
├──┼────┼───┼───────┼───┼───┼───────┤
│ 五 │八十九年│一千九│四十四萬元    │      │賴守正│二十二人次（須│
│    │十一月  │百元  │（20000X(27-3-│      │      │扣除已得標及虛│
│    │        │      │ 2)=440000）  │      │      │列會員）      │
├──┼────┼───┼───────┼───┼───┼───────┤
│ 六 │九十年一│二千二│四十二萬元    │      │彭五妹│二十一人次（須│
│    │月      │百五十│（20000X(27-3-│      │      │扣除已得標及虛│
│    │        │元    │ 3)=420000）  │      │      │列會員）      │
├──┴────┴───┼───────┴───┴───┴───────┤
│此部分詐得金額總計    │三百二十四萬元（須含會首錢五十四萬元）        │
└───────────┴───────────────────────┘
